【裁判字號】    89,上易,1080
【裁判日期】    890418
【裁判案由】    侵占
【裁判全文】
臺灣高等法院刑事判決                          八十九年度上易字第一八０號
    上  訴  人  臺灣新竹地方法院檢察署檢察官
    被      告  甲○○
右列上訴人因被告侵占案件，不服臺灣新竹地方法院八十八年度易字第一０三九號，
中華民國八十九年一月十七日第一審判決（起訴案號：臺灣新竹地方法院檢察署八十
八年度偵字第五九八一號），提起上訴，本院判決如左︰
    主  文
上訴駁回。
    理  由
一、公訴意旨略以：被告甲○○係新竹市陽光綠意工程工地之承攬人，竟意圖為自己
    不法之所有，於民國八十八年四月間，諉稱欲將該工地之水泥工程發包予告訴人
    乙○○，致告訴人乙○○不疑有他，而將施作水泥工程板子、鐵架、托吊（按應
    係吊車之誤載）等價值約十萬元之工具運至上開工地內，並在同年四月中旬左右
    欲開始施工，惟遭被告阻止。嗣於同年八月十八日，告訴人乙○○又至上開工地
    欲再度施作工程，竟發現被告以變易持有為所有之意思，將告訴人乙○○所有新
    的建材取走，予以侵占入己，而舊有之建材亦支離破碎，不堪使用，因認被告涉
    有刑法第三百三十五條第一項之普通侵占罪嫌等語。
二、公訴人認被告涉有刑法第三百三十五條第一項之普通侵占罪嫌，無非係以：上開
    事實業據告訴人乙○○指述綦詳，核與證人連明通、簡榮鍾、陳榮祥等證述之情
    節相符，而認被告確有委託告訴人施作水泥工程，亦知悉告訴人之建材、工具均
    堆放在其工地內，參以被告亦不否認告訴人之建材、工具已遭滅失等情，足見被
    告業已持有、管領告訴人之物品，然被告對於上開建材究竟何處去？乃無法提出
    合理說詞，果如被告辯稱係工地內其他包商毀損，或建材用於工地工程上，則被
    告變易持有為所有之意思更明等為其主要論據。
三、按刑法上之竊盜罪，係以竊取他人所持有之物為成立要件，若對於自己持有他人
    所有物，而變易持有之意思為所有之意，則係屬侵占罪。是刑法上之侵占罪，乃
    以持有他人之物而實行不法領得之意思為構成要件，且以被侵占之物先有法律或
    契約上之原因在其持有中者為限，否則即無從成立侵占罪。（最高法院十九年度
    上字第一六七三號、二十年度上字第一五七三號、五十二年度臺上字第一四一八
    號判例參照）。
四、訊據被告甲○○堅決否認有侵占犯行，並辯稱新竹市陽光綠意工程工地之承攬人
    係啟德工程有限公司（以下簡稱啟德公司），伊僅係啟德公司之工地主任，且身
    兼數個工地。當時係告訴人乙○○得知伊擔任陽光綠意工程之工地主任，乃向伊
    表示要承包水泥工程，伊即要求告訴人參加投標，且伊未將啟德公司之卡車借告
    訴人運送建材、工具。詎告訴人竟自行將建材、工具運至工地，旋即欲馬上施作
    ，然為伊以尚未得標，而加以阻止。嗣告訴人未得標，而由黃清錫、許國榮得標
    ，且因得標人要開始施作，伊即通知告訴人將建材、工具運走，而告訴人剩餘未
    運走之物品，伊即叫工人以廢棄物處理。伊並未侵占告訴人之建材、工具，且告
    訴人亦未將建材、工具委託伊保管等語。經查：
（一）本件告訴人乙○○指述被告係向伊表示欲將新竹市陽光綠意工程工地之水泥工
      程交給伊施作，而不用投標，且一再強調其老闆全權授權其處理，而一再阻撓
      伊與其老闆簽約。嗣伊經被告之同意，而借用啟德公司之卡車將建材及工具運
      至工地，旋即欲開始施作，然被告隨即叫伊停工，而表示要代為出面向啟德公
      司要求提高工程款，然此後即一再推拖。迄至八十八年七月十八日，伊至工地
      始發現伊所有之新建材已均不見，舊建材亦支離破碎，嗣後被告即表示欲約承
      包商商談賠償事宜，然被告仍無誠意等情，並有刑事告訴狀在卷足稽。又新竹
      市陽光綠意工程工地確係啟德公司所承攬，被告僅係啟德公司之工地主任，亦
      為告訴人所不否認，並有被告於偵查中提出之新竹市陽光綠意工程工地現場照
      片三幀附卷足稽，且前開新竹市陽光綠意工程工地現場照片亦明白顯示該工地
      之承攬人確為啟德公司。據此，被告辯稱新竹市陽光綠意工程工地之承攬人係
      啟德公司，伊僅係啟德公司之工地主任等情，與事實相符，堪足採信。公訴人
      認被告係新竹市陽光綠意工程工地之承攬人，尚非可採。
（二）又告訴人一再指述被告係一再向伊誑稱可全權處理啟德公司承攬之上開工地水
      泥工程之發包，並將啟德公司之卡車借伊使用，伊乃將建材及工具等運至工地
      ，嗣後伊開始施作一天，被告即叫伊停工，此後被告即一再推托，最後伊僅載
      回一台攪拌機等情，核與證人連明通、簡榮鍾、陳榮祥證述之情節大致相符，
      應堪信為真實。而被告辯稱伊有要求告訴人參加投標，且伊未將啟德公司之卡
      車借告訴人運送建材、工具，嗣告訴人自行將建材、工具運至工地後，即欲馬
      上施作，然為伊以尚未得標，而加以阻止，嗣後伊亦通知告訴人將全部建材、
      工具運走，告訴人剩餘未運走之物品，伊即叫工人以廢棄物處理云云，則顯係
      避重就輕之詞，不足採信。據此，被告確有向告訴人誑稱可全權處理啟德公司
      承攬之上開工地水泥工程之發包，而欲將上開工地水泥工程交給告訴人承攬，
      且將啟德公司之卡車借予告訴人使用，並同意告訴人將建材及工具等運至該工
      地放置無疑。
（三）第按，稱承攬者，謂當事人約定，一方為他方完成一定之工作，他方俟工作完
      成，給付報酬之契約。倘定作人與承攬人間無特別之約定，定作人對承攬人之
      物品並無保管之義務。查本件新竹市陽光綠意工程乃啟德公司向詠成建設有限
      公司所承攬，有被告提出之照片附卷足參，啟德公司則再將細部例如水泥工程
      轉包予下游廠商，三者之間均屬承攬契約之法律關係。揆諸前揭說明，就本件
      工程而言，啟德公司與詠成建設有限公司間之承攬契約，啟德公司即為承攬人
      ，詠成建設有限公司則為定作人，倘啟德公司與詠成建設有限公司間無特別約
      定，詠成建設有限公司對啟德公司之物品即無保管義務；同理，啟德公司與下
      游承包商間之承攬契約，啟德公司則為定作人，下游承包商則為承攬人，倘啟
      德公司與下游承包商間無特別約定，啟德公司對下游承包商之物品亦無保管之
      義務。查被告係啟德公司所屬之工地主任，並非承攬人已如前述，縱認公訴人
      所稱被告係新竹市陽光綠意工程之承攬人，且將該工程之水泥工程部分交給告
      訴人施作，亦知悉告訴人之建材、工具堆放在該工地內，嗣後竟遭滅失等情屬
      實，充其量被告與告訴人間僅屬承攬契約之法律關係，被告即為定作人，告訴
      人則為承攬人，而參照前開說明，倘被告與告訴人間無特別約定，被告對告訴
      人之建材、工具等物品自無保管之義務。況告訴人於原審及本院審理時亦坦稱
      未將建材、工具等物品交被告保管等情明確，且證人黃清錫亦於本院證稱：
      「（問：乙○○有何材料在工地被拿走？）我不知道。」（見本院卷，八十九
      年四月十一日審判筆錄），自難認被告在「法律上」或「契約上」已持有、管
      領告訴人之建材、工具。
（四）綜據前述，姑不論被告非本件新竹市陽光綠意工程之承攬人，故與告訴人之間
      並無何承攬契約之關係可言。又縱依告訴人之指述，被告僅係向告訴人訛稱可
      代表啟德公司將水泥工程交由告訴人承攬，則倘告訴人此部分之指述屬實，被
      告亦僅係「代理」啟德公司與告訴人訂立承攬契約，定作人亦係啟德公司，而
      非被告。再退一步言，縱然認定被告係新竹市陽光綠意工程之承攬人，且將該
      工程之水泥工程部分交給告訴人施作，被告對告訴人所堆置之建材或工具等物
      品亦無保管之義務，且事實上告訴人亦未將建材、工具交由被告持有、保管，
      則被告對告訴人之建材工具遭滅失或遭其他下游承包商毀損或使用於工地之工
      程上，亦不構成侵占罪，自不負侵占罪。此外，復查無其他證據足以認定被告
      有何侵占之情事，應認為被告之被訴犯罪尚屬不能證明。
五、原審以不能證明被告犯罪，為無罪之諭知，經核並無不合。檢察官上訴意旨仍認
    被告應成立侵占罪，指摘原判決不當，為無理由，應予駁回。
據上論斷，應依刑事訴訟法第三百六十八條，判決如主文。
本案經檢察官鄭龍照到庭執行職務。
中     華     民     國    八十九   年      四        月      十八      日
                             臺灣高等法院刑事第十庭
                                 審判長法  官  蔡  長  溪
                 法  官  溫  耀  源
                                       法  官  楊  貴  志
右正本證明與原本無異。
不得上訴。
                                       書記官  沈  秀  容
中     華     民     國    八十九   年      四        月      二十      日


司法院資訊處製作；財團法人民間司法改革基金會備份。
